臺灣高等法院臺南分院民事判決
                                    108年度上易字第209號
上訴人即附
帶被上訴人  嘉義縣朴子市農會（下稱朴子市農會）
法定代理人  方鐘永  
訴訟代理人  呂玲玫    
            涂豐裕  
            林芳榮律師
上訴人即附
帶被上訴人  行政院農業委員會農糧署南區分署（下稱農糧署）
            （朴子市農會及農糧署，下合稱上訴人）  
法定代理人  姚志旺  
訴訟代理人  吳宏輝律師
複代理  人  林淑婷律師
被上訴人即
附帶上訴人  范玉雲（下稱被上訴人）    
訴訟代理人  湯光民律師
複代理  人  劉昆銘律師
            林家弘律師
上列當事人間請求拆屋還地事件，上訴人對於中華民國（下同）
108年4月24日臺灣嘉義地方法院107年度訴字第159號第一審判決
提起上訴，被上訴人提起附帶上訴，並為訴之變更、追加，本院
於109年9月30日言詞辯論終結，判決如下：
    主  文
原判決關於命農糧署應將坐落嘉義縣○○市鎮○段000地號土地（下
稱系爭土地）上如附圖所示編號C部分面積9㎡地上物（下稱C地上
物）拆除，並將該部分土地騰空返還被上訴人，暨該部分訴訟費
用之裁判均廢棄。
上開廢棄部分，被上訴人在第一審之訴駁回。
其餘上訴駁回。
朴子市農會應將坐落系爭土地上如附圖所示編號E部分面積17㎡地
上物（下稱E地上物）拆除，並將該部分土地騰空返還被上訴人
。
朴子市農會應給付被上訴人新臺幣（下同）10,881元，及自107
年7月12日起至清償日止，按週年利率5％計算之利息，暨自109年
9月9日起至返還E地上物占有土地之日止，按年給付被上訴人4,5
70元。
被上訴人附帶上訴、追加之訴及其餘變更之訴均駁回。
第一審（除確定部分外）、第二審（含變更、追加之訴）訴訟費
用，上訴部分由朴子市農會負擔17/20，餘由被上訴人負擔；附
帶上訴部分由被上訴人負擔。
原判決主文第三項所命朴子市農會應自107年7月12日起至返還坐
落系爭土地上如附圖所示編號B部分面積13㎡地上物（下稱B地上
物）、編號D部分面積20㎡地上物（下稱D地上物）占有部分土地
之日止，按年給付被上訴人8,870元部分，減縮為自109年9月9日
起至返還B、D地上物占有部分土地之日止，按年給付被上訴人8,
870元。
    事實及理由
壹、程序方面：
　　按於第二審為訴之變更或追加，非經他造同意，不得為之，
    民事訴訟法第446條第1項前段定有明文。查：
一、被上訴人在原審主張朴子市農會所有之B、D地上物及坐落系
    爭土地上如附圖所示編號a-b部分面積2㎡圍牆（下稱a-b圍牆
    ），暨農糧署所有之C、E地上物，無權占有被上訴人所有之
    系爭土地，並依民法第767條第1項前、中段及第179條前段
    規定，聲明請求：㈠朴子市農會應將系爭土地上之B、D地上
    物及a-b圍牆拆除，並將土地騰空返還被上訴人。㈡農糧署應
    將系爭土地上之C、E地上物拆除，並將土地騰空返還被上訴
    人。㈢朴子市農會應給付被上訴人150,759元及自原審更正聲
    明狀繕本送達之翌日起至清償日止，按週年利率5％計算之利
    息，暨自起訴後至返還系爭土地止，按年給付被上訴人66,5
    00元。㈣農糧署應給付被上訴人111,987元及自原審更正聲明
    (二)狀繕本送達之翌日起至清償日止，按週年利率5％計算之
    利息，暨自起訴後至返還系爭土地止，按年給付被上訴人49
    ,400元（見原審卷二第178-180頁108年4月10日言詞辯論筆
    錄）。
二、嗣於本院審理中，就E地上物部分變更為對朴子市農會請求
    拆除、返還該部分土地及給付該部分不當得利，復就a-b圍
    牆部分追加農糧署為被告請求拆除（原判決就a-b圍牆部分
    ，並未對農糧署為判決，被上訴人無法對此為附帶上訴，是
    其此部分附帶上訴聲明之主張，就農糧署部分即屬追加，在
    此敘明），並變更、追加、擴張、減縮聲明為：㈠朴子市農
    會應將坐落系爭土地上之B、D、E地上物拆除，並將該部分
    土地騰空返還被上訴人。㈡農糧署應將坐落系爭土地上之C地
    上物拆除，並將該部分土地騰空返還被上訴人。㈢朴子市農
    會或農糧署應將坐落系爭土地上之a-b圍牆拆除，並將該部
    分土地騰空返還被上訴人。㈣農糧署應給付被上訴人5,759元
    及自107年3月9日起至清償日止，按週年利率5％計算之利息
    ，暨自原審起訴狀繕本送達農糧署之翌日起至返還C地上物
    占有土地之日止，按年給付被上訴人2,419元。㈤朴子市農會
    應給付被上訴人31,998元及自107年3月9日起至清償日止，
    按週年利率5％計算之利息，暨自變更起訴之翌日即109年9月
    9日起至返還B、D、E地上物占有土地之日止，按年給付被上
    訴人13,440元（見本院卷三第35-36、93-94頁）。
三、其變更、追加、擴張、減縮聲明，為上訴人所同意（見本院
    卷三第36-37、94頁），合於上開規定，應予准許。又被上
    訴人在第二審為訴之變更合法者，其原訴已由變更之訴取代
    ，原訴因此視為撤回，第一審就原訴所為判決，自當然失其
    效力，第二審法院應專就新訴為裁判，是原判決關於命農糧
    署拆除E地上物，將土地騰空返還被上訴人及關於請求給付
    該部分不當得利部分，本院無須再為判決，附此說明。
貳、實體方面：
一、被上訴人主張：被上訴人於104年10月20日以拍定為原因取
    得系爭土地，惟朴子市農會所有之B、D、E地上物，及農糧
    署所有之C地上物，暨朴子市農會或農糧署所有之a-b圍牆，
    無權占有系爭土地，已侵害被上訴人對於系爭土地之所有權
    ，爰依民法第767條第1項前、中段規定，請求上訴人拆除上
    開地上物，並將該部分土地返還予被上訴人。又上訴人無權
    占有系爭土地，係無法律上原因而受有相當於租金之利益，
    致被上訴人受有無法使用系爭土地之損害，併依民法第179
    條前段規定，請求上訴人給付自104年10月20日起，按系爭
    土地申報地價年息8%計算之不當得利。原審為被上訴人一部
    敗訴之判決，尚有未洽，爰依法提起附帶上訴，並聲明：㈠
    原審判決關於駁回被上訴人下列第2項之訴部分廢棄。㈡朴子
    市農會應將坐落系爭土地上之a-b圍牆拆除，並將該部分土
    地騰空返還被上訴人，另變更、追加、擴張、減縮聲明如前
    程序方面部分之論述。並就上訴人上訴部分，答辯聲明：
    上訴駁回。
二、上訴人則辯稱：
  ㈠朴子市農會部分：朴子市農會就其對B、D、E地上物有事實上
    處分權，且有無權占用被上訴人之系爭土地等情，並不爭執
    ，然上開地上物是原始建築交給朴子市農會使用就如此【朴
    子市農會就有何法律依據不用拆除之其餘答辯，已表明不再
    主張，見本院卷三第39頁】。至a-b圍牆非朴子市農會所建
    ，自無權拆除。又系爭土地是毫無價值之畸零地，原判決以
    申報地價8%計算不當得利，顯然過高，朴子市農會認應以3%
    為恰當。原判決准被上訴人之請求，實有不當。爰依法提起
    上訴，並聲明：⒈原判決不利於朴子市農會部分廢棄。⒉上廢
    棄部分，被上訴人在第一審之訴駁回；對被上訴人附帶上訴
    及變更、追加部分，答辯聲明：附帶上訴及變更、追加之訴
    均駁回。
  ㈡農糧署部分：C地上物之所有權人是中華民國，農糧署並無權
    限拆除，此部分被上訴人主張不適法。退步言之，倘認農糧
    署得以拆除，然訴外人即系爭土地原所有人吳黃錦池前於71
    年10月8日到場指界時未即時提出異議，訴外人即其後手吳
    惠齡及被上訴人均應承受，依民法第796條第1項規定不得請
    求移去或變更C地上物。且C地上物係做為000倉庫之1面牆壁
    ，若予以拆除，所損害之公益將高於被上訴人之私益，參酌
    民法第148條第1項權利濫用禁止及同法第796條之1第1項立
    法理由意旨，應類推適用民法第796條之1第1項前段規定，
    免為000倉庫一部移去或變更。再農糧署對a-b圍牆非為起造
    人，亦欠缺處分權限，自無庸負責。又系爭土地位處偏遠，
    市場經濟效益不高，整體地形狹長，東北方深度不足，僅西
    南方得建築房屋，原判決以申報地價8%計算不當得利，顯然
    過高，農糧署認應以3%為恰當。原判決准被上訴人之請求，
    實有不當。爰依法提起上訴，並聲明：⒈原判決不利於農糧
    署部分廢棄。⒉上廢棄部分，被上訴人在第一審之訴駁回；
    對被上訴人附帶上訴及變更、追加部分，答辯聲明：附帶上
    訴及變更、追加之訴均駁回。
三、本件經整理兩造不爭執事項，及依民事訴訟法第463條準用
    同法第270條之1第1項第3款規定整理並協議簡化兩造爭點如
    下：
  ㈠不爭執事項：
  ⒈被上訴人於104年10月20日以拍定為原因取得系爭土地之所有
    權。其相鄰之同段000地號土地（下稱000地號土地）所有權
    人為朴子市農會。
  ⒉嘉義縣○○市鎮○段00○號建物（門牌嘉義縣○○市○○里○○路0號，
    下稱00建號建物）之建築日期為31年12月31日，為農業用鋼
    筋混凝土加強磚造1層平房，主要用途倉庫，1層面積374.01
    ㎡、騎樓面積72.35㎡、總面積446.36㎡。係原中華民國臺灣省
    糧食局所興建，中華民國於88年10月29日以接管為原因取得
    所有，並由農糧署管理，其上懸掛招牌「農糧署公糧庫房第
    000號○○○○0號」。
  ⒊嘉義縣○○市○○段00○號建物（門牌嘉義縣○○市○○里○○路0號，
    下稱00建號建物）之建築日期為65年1月28日，為商業用鋼
    筋混凝土加強磚造1層平房，主要用途倉庫，1層面積318.52
    ㎡、騎樓面積35.8㎡、總面積354.32㎡。係原中華民國臺灣省
    糧食局所興建，中華民國於88年10月29日以接管為原因取得
    所有，並由農糧署管理，其上懸掛招牌「農糧署公糧庫房第
    000號○○○○0號」。
  ⒋嘉義縣○○市鎮○段00○號建物（門牌嘉義縣○○市○○里○○路0號，
    下稱00建號建物）依建物登記第1類謄本記載，建築完成日
    期為22年，為工業用木造1層平房，面積1,233.07㎡，為○○市
    所有。其坐落000地號土地上，惟現況實地並無木造建物。
  ⒌農糧署並未將00建號及00建號建物移撥給朴子市農會，雙方
    間之關係為由農糧署提供建物給朴子市農會使用之「使用倉
    庫契約」，針對倉號000、000、000、000、000倉庫約定由
    朴子市農會使用管理。
  ⒍兩造對附圖無意見，其中B、C、D、E地上物之占有情形如下
    ：
  ⑴C地上物即如原審卷二第85頁照片所拍攝之牆壁，係做為000
    倉庫之1面牆壁。
  ⑵E地上物即如原審卷二第97頁照片右側所拍攝之鐵皮增建物，
    其左側灰色建物為000倉庫即00建號建物。E地上物係沿000
    倉庫之外牆搭建，其通往朴子市農會所有之000倉庫（作為
    加工區，非倉儲用），狀況如原審卷二第99、101頁照片所
    拍攝，為獨立之建物，朴子市農會對E地上物有事實上處分
    權。
  ⑶B地上物即如原審卷二第75頁照片所拍攝之綠色鐵皮牆壁，係
    做為000倉庫之1面牆壁，B地上物為朴子市農會興建，000倉
    庫之內外部狀況如原審卷二第77、79、81頁照片所拍攝，朴
    子市農會對B地上物有事實上處分權。
  ⑷D地上物即如原審卷二第93頁照片所拍攝之牆壁，係做為000
    倉庫之1面牆壁，D地上物為朴子市農會興建，000倉庫之內
    外部狀況如原審卷二第87、89、91、93頁照片所拍攝，朴子
    市農會對D地上物有事實上處分權。
  ⒎系爭土地，自104-107年之申報地價皆為每㎡3,360元。
  ⒏設若B、C、D、E地上物係無權占有系爭土地，而本院認不當
    得利應以系爭土地之申報地價8%為適當，則上訴人同意依下
    列所計算之不當得利數額返還予被上訴人。
  ⑴農糧署部分（即C地上物）：
  ①自被上訴人於104年10月20日取得系爭土地至107年3月7日止
    不當得利數額為5,759元【計算式：申報地價3,360元×9㎡×8%
    ×2又139/365年=5,759元，元以下4捨5入】。
  ②自被上訴人於107年3月9日起至返還C地上物占有土地之日止
    ，按年應給付被上訴人不當得利，其數額為2,419元【計算
    式：申報地價3,360元×9㎡×8%=2,419元，元以下4捨5入】。
  ⑵朴子市農會部分(即B、D、E地上物)：
  ①自被上訴人於104年10月20日取得系爭土地至107年3月7日止
    不當得利數額為31,998元【計算式：申報地價3,360元×50㎡
    （13+20+17)×8%×2又139/365年=31,998元，元以下4捨5入】
    。
  ②自變更起訴之翌日即109年9月9日起至返還B、D、E地上物占
    有土地之日止，按年應給付被上訴人不當得利，其數額為13
    ,440元【計算式:申報地價3,360×50㎡（13+20+17)×8%=13,44
    0元，元以下4捨5入】。
  ⒐系爭土地之地目為田地，面積345㎡，屬空置地，其東、南側
    臨同段000地號，作為○○路0巷一般單線道道路，東側與南側
    為住宅區，西側臨同段000地號，作為農業相關設施使用，
    北側臨同段000地號，作為空地使用。
  ⒑朴子市農會關於B、D、E地上物有無權占用被上訴人之系爭土
    地。
  ㈡爭執事項：　　
  ⒈就a-b圍牆部分，上訴人是否為事實上處分權人，及就C地上
    物部分，農糧署是否有權拆除，被上訴人請求拆除並返還占
    用土地有無理由？
  ⒉上訴人就a-b圍牆及農糧署就C地上物部分是否有權占有使用
    系爭土地？
  ⒊若是無權占有，本件相當於租金之不當得利金額計算標準為
    何？
四、得心證之理由：
  ㈠兩造對被上訴人於104年10月20日以拍定為原因取得系爭土地
    之所有權。00及00建號建物均為中華民國於88年10月29日以
    接管為原因取得所有，並由農糧署管理，其上分別懸掛招牌
    「農糧署公糧庫房第000號○○○○0號」、「農糧署公糧庫房第
    000號○○○○0號」。00建號建物為工業用木造1層平房，為○○
    市所有，其坐落000地號土地上，惟現況實地並無木造建物
    。上訴人間有簽立使用倉庫契約，針對倉號000、000、000
    、000、000倉庫約定由朴子市農會使用管理。B、C、D、E地
    上物之占有情形如附圖所示，朴子市農會對B、D、E地上物
    有事實上處分權，且有無權占用被上訴人之系爭土地，C地
    上物係做為000倉庫之1面牆壁等事實，均不爭執（見不爭執
    事項⒈至⒍、⒑）。且有被上訴人提出土地所有權狀、土地登
    記第1類謄本、地籍圖謄本、建物登記第1類謄本、建物測量
    成果圖、建築改良物所有權狀、變更登記紀要、建物平面圖
    、現況照片、不動產權利移轉證書、不動產拍賣筆錄等（見
    原審卷一第15、79-91之2、217-245頁、卷二第75-107頁，
    本院卷一第355-357頁、卷二第273-282頁）及朴子市農會提
    出建物平面圖、建物測量成果圖、複丈(勘測)結果圖、土地
    登記第1類謄本、建物登記第1類謄本等（見原審卷一第45-4
    8、113-125頁）暨農糧署提出國有公用房屋建築及設備財產
    卡、建築改良物所有權狀、地籍圖謄本、建物測量成果圖、
    使用倉庫契約及明細、稽查公糧業者收儲各項糧食位置分布
    圖、朴子市農會107年3月14日朴農供字第1070000758號函及
    相關附件、公糧物資倉庫管理須知、公糧稻米經收保管加工
    撥付業務契約、農糧署107年8月1日農糧南嘉字第107117168
    2號函及附件等(見原審卷一第343-361頁、卷二第123-167、
    185-307頁，本院卷一第91-105頁)為證。復經原審依職權查
    詢00、00、00建號建物之登記資料，有農糧署107年8月1日
    農糧南嘉字第1071171682號函及附件及嘉義縣朴子市公所10
    7年7月17日朴市財字第1070010520號函(見原審卷一第181-1
    98頁)可稽。另本院依職權向嘉義縣財政稅務局調取00、00
    、00建號建物之稅籍資料，及向嘉義縣朴子地政事務所查詢
    系爭土地及000地號土地有無重測、指界等事宜，有嘉義縣
    財政稅務局108年7月8日嘉縣財稅房字第1081200374號函及
    附件、嘉義縣朴子地政事務所108年7月10日朴地登字第1080
    005328號函及附件（見本院卷一第127-177、209-319頁）可
    稽。並經原審於108年2月19日會同兩造及地政人員勘驗屬實
    ，製有勘驗筆錄（見原審卷二第35-39頁），及嘉義縣朴子
    地政事務所107年9月12日朴地測字第1070006483號函暨所附
    複丈成果圖（見原審卷一第253-255頁）可稽，堪信為真實
    。
  ㈡按所有人對於無權占有或侵奪其所有物者，得請求返還之；
    對於妨害其所有權者，得請求除去之。民法第767條第1項前
    、中段定有明文。本件被上訴人為系爭土地之所有權人，朴
    子市農會對B、D、E地上物有事實上處分權，且有無權占用
    被上訴人之系爭土地，其占有之位置、面積如附圖所示，已
    如前述。朴子市農會固辯以：上開地上物是原始建築交給朴
    子市農會使用就如此云云，惟朴子市農會並未提出任何證據
    證明其對系爭土地有合法占用之權源存在，且占有之原因既
    有多種可能，自不能以其原始建築即為如此，作為得免予拆
    除之事由，亦不得憑此占有之事實，遽以推認即有合法占有
    使用之權源存在。是朴子市農會此部分所辯，並無足採。朴
    子市農會關於B、D、E地上物既屬無權占用系爭土地，被上
    訴人自得依民法第767條第1項前、中段規定，請求朴子市農
    會將坐落系爭土地上之B、D、E地上物拆除，並將該部分土
    地騰空返還被上訴人。
　㈢次按房屋或a-b圍牆之拆除為事實上之處分行為，僅所有人或
    有事實上處分權之人，方有拆除之權限，自應以有事實上之
    處分權人為對象。本件被上訴人主張就C地上物部分，農糧
    署為有權拆除者，及就a-b圍牆部分，上訴人為事實上處分
    權人，然為上訴人所否認，經查：
  ⒈C地上物係做為000倉庫即00建號建物之1面牆壁，而00建號建
    物為中華民國於88年10月29日以接管為原因取得所有，並由
    農糧署管理，已如前述。準此，C地上物現既為中華民國所
    有，僅中華民國對C地上物有事實上處分權存在。至農糧署
    固為C地上物之管理機關，然農糧署對非其所有之C地上物，
    並不得為任何處分，殊不因其具有管理使用權，即認其同時
    對C地上物亦有事實上處分權。綜此，農糧署對C地上物既無
    事實上處分權，則被上訴人對其主張無權占有，請求農糧署
    拆除C地上物，並返還占有土地，即非有據，不應准許。被
    上訴人主張C地上物之現實管理人為農糧署，農糧署對C地上
    物有事實上處分權云云，實有誤會。本件農糧署既抗辯其無
    事實上處分權，而被上訴人經本院曉諭闡明後（見本院卷三
    第96頁），仍堅以農糧署為被告，自應受不利益之判決，附
    此說明。再被上訴人請求農糧署拆除C地上物，並返還占有
    土地既屬無據，則農糧署另辯稱關於免除移去或變更C地上
    物之其餘攻防，即無庸再予論述，在此敘明。
　⒉就a-b圍牆部分之論述如下：
    被上訴人主張：依原審108年2月19日勘驗筆錄記載，就B、C
    、D、E地上物之占有使用情形，農糧署稱：我們有訂契約給
    農會使用。朴子市農會稱：我們只能說是農糧署委託我們保
    管公糧，我們有收保管費。且上訴人間有契約上之約定，可
    知朴子市農會為目前使用人及管理人。而a-b圍牆之效用主
    要為保護上開地上物及建物內之物品免受外力之侵入及侵害
    ，且維護良好，不僅自E地上物延伸，更延伸至同段000地號
    土地上之建物，做為隔絕鄰地之用，且顯然係自朴子市農會
    所有之000地號土地方向興建而成。況被上訴人先前多次寄
    送存證信函，且經嘉義縣朴子市調解委員會106年民調字第5
    3號調解未果，嗣後朴子市農會以106年12月27日朴農會字第
    1060004686號函覆：「有關本會建物及圍牆侵占台端○○段00
    0地號土地一事，本會相關單位研議處理中，請查照。」（
    下稱系爭朴子市農會函）足徵朴子市農會前已承認圍牆為其
    所有。基上，目前朴子市農會否認為其興建，農糧署所有00
    建號建物附屬之E地上物與a-b圍牆相連接，同樣亦否認為其
    興建。在上訴人均否認之情形下，被上訴人僅能以現場客觀
    照片，間接推論圍牆興建方向，故被上訴人主張係上訴人興
    建，請法院就其一命其拆除，係有理由云云。並提出存證信
    函、嘉義縣朴子市調解委員會調解通知書、系爭朴子市農會
    函、現況照片、朴子市農會網站之本會沿革列印資料等(見
    原審卷一第17-24頁、卷二第95、97、105、107頁，本院卷
    一第359-363、505-513頁）為證。然為上訴人所否認，查：
  ⑴朴子市農會於106年12月27日以系爭朴子市農會函回覆被上訴
    人，其說明欄即有載明係回覆被上訴人嘉義民權路郵局0000
    48號存證信函（下稱系爭存證信函），對照系爭存證信函乃
    指稱朴子市農會所有之建物及圍牆侵占被上訴人之系爭土地
    ，並限期拆除等語，是以系爭朴子市○○○○○○○○○○○○○○○○○○○○
    ○○○○○段000地號土地一事，本會相關單位研議處理中，請查
    照。」然觀以該段文字之前後文，係以「有關」某事，其相
    關單位研議處理中，則其意究為針對系爭存證信函所指稱之
    內容所為之回應或包括其他，尚有疑義。且其用語既謂由相
    關單位研議處理中，益徵尚屬未正面肯定回覆之意。參以被
    上訴人與朴子市農會於106年間確有由嘉義縣朴子市調解委
    員會進行調解之情，是朴子市農會辯以：其係基於協助解決
    紛爭之善意，才以第三人身分出面協調等語，亦與常情並無
    相違。再系爭朴子市農會函於發函當時又無檢附其他資料可
    供查明a-b圍牆確為朴子市農會所興建，則尚難以此函遽認a
    -b圍牆即為朴子市農會所興建。
  ⑵被上訴人復舉證人即朴子市農會職員陳建元到庭證稱：其任
    職於農會約10年，a-b圍牆與倉庫建物沒有相連，與000倉庫
    也無相連，不知道a-b圍牆與000倉庫是否為同時興建，也不
    知a-b圍牆由何人管理等語（見本院卷二第29、34-35頁）及
    證人即朴子市農會職員楊家誠到庭證稱：其於105年5月任職
    於朴子市農會，a-b圍牆從其在農會任職時就存在。a-b圍牆
    與後方建物本體沒有相連，是分開的。不清楚a-b圍牆為何
    人所設置等語（見本院卷二第38、40-41頁）。依證人上開
    證述，a-b圍牆與倉庫建物並無相連，且其等均不知悉a-b圍
    牆為何人所興建、設置，是其證述均無法為被上訴人有利之
    證明。
  ⑶至被上訴人提出之現況照片、朴子市農會網站之本會沿革列
    印資料及引用之原審108年2月19日勘驗筆錄、使用倉庫契約
    等，係有關B、C、D、E地上物之占有使用情形及a-b圍牆之
    相對位置，然依上開事證，並無法推估a-b圍牆究係何時、
    由何人所興建之事實，亦無從證明上訴人為事實上處分權人
    ，故上開資料均無法為被上訴人有利之證明。
  ⑷此外，被上訴人迄未能舉證證明上訴人有在系爭土地上興建a
    -b圍牆，亦無從證明上訴人為事實上處分權人，其依民法第
    767條第1項前、中段規定，請求朴子市農會或農糧署應將a-
    b圍牆拆除，並將該部分土地返還予被上訴人，即非有據。
　㈣關於被上訴人主張上訴人占用系爭土地，受有不當得利部分
    ：
  ⒈按無法律上原因而受利益，致他人受損害者，應返還其利益
    ，民法第179條前段定有明文。又無權占有他人土地，可能
    獲得相當於租金之利益，為社會通常之觀念。被上訴人為系
    爭土地之所有人，朴子市農會關於B、D、E地上物無權占用
    系爭土地，獲有相當於租金之不當利益，被上訴人自得向其
    請求。再農糧署為C地上物之管理機關，其與朴子市農會間
    有簽立使用倉庫契約，就倉號000倉庫即C地上物約定由朴子
    市農會使用管理，已如前述。且依上開使用倉庫契約所載，
    該使用管理關係有支付使用之對價（倉庫之相關稅捐由使用
    管理者負擔），而屬有償，足見農糧署應受有占有系爭土地
    之利益，又無提出有何合法占有之權源存在，是農糧署就C
    地上物部分為無權占有使用系爭土地，獲有相當於租金之不
    當利益，被上訴人亦得向其請求。
  ⒉次按土地法第97條第1項規定：「城市地方房屋之租金，以不
    超過土地及其建築物申報總價年息百分之十為限」；同法第
    105條規定：「第九十七條、第九十九條及第一百零一條之
    規定，於租用基地建築房屋均準用之。」又所謂土地之總價
    額，係指法定地價而言，土地所有權人依土地法所申報之地
    價為法定地價，土地法施行法第25條、土地法第148條分別
    定有明文。再按，基地租金之數額，除以基地申報地價為基
    礎外，尚須斟酌基地之位置、工商業繁榮之程度、承租人利
    用基地之經濟價值及所受利益等項，並與鄰地租金相比較，
    以為決定，並非必達申報總地價年息10％最高額。
  ⒊上訴人對被上訴人有關不當得利請求之起算日、終止日及計
    算式，均不爭執，如不爭執事項⒏所示。上訴人僅對原審以
    申報地價8%計算爭執，辯稱原判決以申報地價8%計算不當得
    利，顯屬過高云云。查系爭土地之申報地價、周遭環境、使
    用現況等情，如不爭執事項⒎、⒐所示，且有被上訴人提出Go
    ogle地圖、照片、Google截圖、客運站時刻表、網站截圖（
    見原審卷一第137-141頁，本院卷一第431-503頁)及上開現
    況照片為證。又系爭土地非屬畸零地，且得申請為建築使用
    等情，亦經本院依職權查詢無誤，有嘉義縣政府108年12月1
    7日府經建字第1080264618號函及附件、嘉義縣朴子市公所1
    08年12月27日朴市工字第1080021197號函及附件（見本院卷
    二第183-206、247-249頁）可稽。本院審酌上情，認被上訴
    人以系爭土地申報地價年息8％計算不當得利，尚屬適當，上
    訴人辯稱原審以申報地價8%計算之金額過高云云，並無足採
    。又本院既已認定本件之不當得利以系爭土地申報地價8%為
    適當，則上訴人同意依不爭執事項⒏所示之不當得利數額返
    還予被上訴人。因此，被上訴人請求農糧署給付被上訴人5,
    759元及自原審更正聲明(二)狀繕本送達農糧署之翌日即107
    年10月5日起至清償日止，按週年利率5％計算之利息，暨自1
    07年10月5日起至返還C地上物占有土地之日止，按年給付被
    上訴人2,419元；另請求朴子市農會給付被上訴人31,998元
    及自原審更正聲明狀繕本送達朴子市農會之翌日（按為107
    年7月12日起，因被上訴人未提出將原審更正聲明狀送達朴
    子市農會之回證，故以107年7月11日朴子市農會言詞辯論期
    日知悉該更正聲明狀為準）至清償日止，按週年利率5％計算
    之利息，暨自變更起訴之翌日即109年9月9日起至返還B、D
    、E地上物占有土地之日止，按年給付被上訴人13,440元之
    不當得利(計算式詳如不爭執事項⒏所示，上訴人對此計算式
    亦不爭執)，即應准許，逾此部分之請求，即屬無據，不應
    准許。
五、綜上所述，被上訴人依民法第767條第1項前、中段規定請求
    朴子市農會應將坐落系爭土地上之B、D、E地上物拆除，並
    將該部分土地騰空返還被上訴人，及依民法第179條前段規
    定請求㈠農糧署給付被上訴人5,759元及自107年10月5日起至
    清償日止，按週年利率5％計算之利息，暨自107年10月5日起
    至返還C地上物占有土地之日止，按年給付被上訴人2,419元
    ；㈡朴子市農會給付被上訴人21,118元及自107年7月12日起
    至清償日止，按週年利率5％計算之利息，暨自109年9月9日
    起至返還B、D地上物占有土地之日止，按年給付被上訴人8,
    870元；㈢朴子市農會給付被上訴人10,881元及自107年7月12
    日起至清償日止，按週年利率5％計算之利息，暨自109年9月
    9日起至返還E地上物占有土地之日止，按年給付被上訴人4,
    570元（變更之訴部分），為有理由，應予准許，逾此部分
    之請求，則無理由，應予駁回。原審判命農糧署應拆除C地
    上物及返還該部分土地，自有未洽。上訴意旨指摘原判決此
    部分不當，求予廢棄改判，為有理由，自應由本院廢棄改判
    如主文第2項所示。至於上開應准許部分，原審為上訴人敗
    訴之判決，並無不合。上訴人仍執陳詞，指摘原判決此部分
    不當，求予廢棄改判，為無理由，應駁回其上訴。又被上訴
    人之附帶上訴、追加之訴，為無理由，均予駁回。另被上訴
    人變更之訴為一部有理由，一部無理由，爰判決如主文第4-
    6項所示。另被上訴人就其請求朴子市農會給付B、D地上物
    占有系爭土地相當租金不當得利，其中關於自107年7月12日
    起至返還前開占有部分土地之日止，按年給付8,870元部分
    ，已減縮自109年9月9日起算，原判決主文此部分應更正如
    主文第8項所示，附此說明。
六、本件事證已臻明確，兩造其餘之攻擊或防禦方法及所用之證
    據，經本院斟酌後，認為均不足以影響本判決之結果，爰不
    逐一論列，併此敘明。
七、據上論結，本件上訴人之上訴為一部有理由，一部無理由，
    被上訴人附帶上訴及追加之訴為無理由，變更之訴為一部有
    理由，一部無理由，依民事訴訟法第450條、第449條第1項
    、第78條、第79條，判決如主文。
中　　華　　民　　國　　109 　年　　10　　月　　28　　日
                  民事第二庭    審判長法  官  高榮宏

                                      法  官  林富郎

                                      法  官  黃瑪玲
上為正本係照原本作成。
不得上訴。
中　　華　　民　　國　　109 　年　　10　　月　　28　　日

                                      書記官  許雅華